【裁判字號】    90,自緝,24
【裁判日期】    901130
【裁判案由】    詐欺
【裁判全文】
臺灣高雄地方法院刑事判決                            九十年度自緝字第二四號
    自  訴  人  戊○○
                丁○○
                己○○
                甲○○
                乙○○
                辛○○
    共      同
    自訴代理人  丙○○
                壬○○
    被      告  庚○○
    選任辯護人  申憲章
右列被告因詐欺案件，經自訴人提起自訴，本院判決如左：
    主  文
庚○○無罪。
    理  由
一、自訴意旨如刑事自訴書刑事補充自訴理由狀所載（如附件）。
二、自訴人認被告庚○○有刑法第三百三十九條第一項之詐欺取財犯行，無非以被告
    於參加互助會標得款項後，即拒付死會會款，擔任會首起會，於收取頭會會款後
    僅開標乙次，即未再開標，簽發支票擔保借款，支票屆期未獲兌現，又避不見面
    ，右揭事實業據自訴人戊○○、丁○○、己○○、乙○○、辛○○到庭指訴綦詳
    ，復有互助會單三紙、支票十四紙、退票理由單七紙附卷足資佐證等語，為其論
    據。
三、按犯罪事實應依證據認定之，無證據不得推定其犯罪事實，刑事訴訟法第一百五
    十四條定有明文。又不能證明被告犯罪或其行為不罰者，應諭知無罪之判決，同
    法第三百零一條第一項亦有明定。按刑法上詐欺罪之成立，以意圖為自己或第三
    人不法之所有，以詐術使人將本人或第三人之物交付為要件。所謂以詐術使人交
    付，必被詐欺之人因其詐術而陷於錯誤，若其所用方法不能認為詐術，亦不能使
    人陷於錯誤，即不構成該罪。最高法院四十六年台上字第二六０號判例揭櫫甚明
    。
四、經查，訊據被告庚○○固坦承有於右揭時、地，召集互助會邀自訴人己○○、甲○○各參加二會、一會，僅開標乙次，且有加入自訴人戊○○、丁○○之互助會
    ，均已得標，又向戊○○、丁○○、己○○、乙○○、辛○○各借款七十萬元、
    三十五萬元、二十萬元、五十萬元、四十五萬元，未於約定之二、三月內還款，
    所簽發支票均未獲兌現等事實，惟均堅決否認有何詐欺情事，辯稱：因事業及繳
    交房貸有困難，就想以借款及互助會分期償還貨款、貸款，然因原可領得之工程
    款被扣，房子又被法院查封拍賣，始週轉不靈，大部分會款有還清，因欠自訴人
    款項較多，一時無法清償，因與自訴人係朋友關係，借款向來有借有還，並無詐
    欺等語。
五、經查，訊據證人即被告自任會首之互助會會員洪明治結稱略以：八十八年間我有
    參加被告所起的合會，是編號二十三號，開標三次就止會，我是活會，被告在倒
    會後就還我一萬八千元，沒有積欠我會款，其他合會我沒有參加，被告沒有向我
    借其他款項等語；另證人即會員黃福來結稱略以：八十八年間我有參加被告所起
    的合會，是編號二十二號，開標三次就止會，我是活會，被告在倒會後之八十九
    年二至五月就還我五千元、五千元、五千元、三千元，共一萬八千元，沒有積欠
    我會款，其他合會我沒有參加，被告在多年前有向我借錢，但是我不向他追討等
    語；證人即會員周德昌結稱略稱：八十八年間我有參加被告所起的合會，是編號
    三號，開標二次就止會，我是活會，我繳壹萬多元，詳細數目不記得，被告在倒
    會後沒多久就還我錢，沒有積欠我會款，其他合會我沒有參加等語（均本院九十
年九月十九日審理筆錄）；且經自訴人己○○、乙○○陳稱：我跟二會，被告收
    了頭會會款就行蹤不明，被告有陸續向我調現二、三十萬元，都有借有還，以前
    信用不錯等語。另被告參加自訴人戊○○、丁○○之互助會，係應渠等之邀集參
    加，戊○○的會計四十一會已繳了二十九會，繳至八十八年十一月份，丁○○的
    會在八十八年十二月十日之第一會得標，即未繳納會款等情，亦據自訴人陳明、
    被告供明在卷，並有會單二紙附卷可稽。經核上開證人、自訴人所稱與被告前開
    所辯大致相符，並有會單一紙附卷可稽，足見被告平日信用良好，且與自訴人朋
    友關係，常有借貸關係，此次招募互助會並未使用詐術致使人陷於錯誤之情形，
    且於之後尚非全無履行償還會款之義務，就所參加之互助會均係應邀參加，自訴
    人戊○○的合會尚給付會款超過二分之一之期別，僅於事後週轉困難始無法支付
    ，並非起會或得標後即置之不理、逃匿無蹤，自難率認與詐欺罪之構成要件相合
    。
六、次查，被告與自訴人戊○○、丁○○、己○○、乙○○、辛○○為朋友關係，並
    常有金錢借貸往來，每次借款一至三十萬元，基於友誼迭次借給十至三十餘萬元
    不等之金錢週轉，有約定利息，被告簽發其為發票人、付款人為高雄銀行大昌分
    行之票期二個月左右之支票交自訴人等人收執，均能誠信履行兌現之責任，此觀
    卷附之高雄市票據交換所函覆之被告退票紀錄，被告係自八十八年十二月二十日
    起始有退票紀錄可證。自訴人等均指陳係於跳票前三、四個月至半年左右，每次
    陸續借款十至三十餘萬元，簽發二個月左右遠期支票還款，以前信用良好，均有
    借有還等語，觀之被告於八十八年十月至十二月初之間，在高雄銀行大昌方行之
    支票仍屬信用良好之票據，祗因借款當時所簽發之支票乃屬遠期支票，於此二個
    月期間，因被告週轉不靈而又無力清償票款，因此始造成退票。是被告辯稱在借
    款時系爭支票之帳戶仍屬信用良好之帳戶，尚堪採信。是被告向自訴人等借錢週
    轉，嗣後又因週轉不靈而退票等情，自始並無詐欺之故意，至為灼然，縱事後積
    欠自訴人借款未能清償，亦屬民事債務之糾紛。被告急需調借資金，自訴人基於
    情誼同意借款給被告，並約定利息，自難認以最後一次借款簽發之支票嗣後無法
    如期兌現，即認被告借款時即有施用詐術之情事，自訴人亦無陷於錯誤可言。
七、被告招募互助會並未使用詐術致使人陷於錯誤之情形，且於止會後有清償部分會
    員會款之事實；被告參加自訴人戊○○、丁○○之互助會，係被動應邀參加，其
    中張玉珍的合會繳至八十八年十一月份，已繳了二十九會，自訴人丁○○的會雖
    在八十八年十二月十日之第一會得標，即未繳納會款，然係因其後週轉不靈，非
    有意詐欺；又被告與自訴人等間於跳票前已有多次借貸關係，債信良好，此次借
    款金額亦與平時無異，亦有約定利息，是倘被告自始有意以詐騙告訴人款項，則
    其又何以未提高借款金額？被告嗣已就積欠會款及借款事宜與自訴人達成和解，
    有雙方所立之和解書在卷足憑，自難僅憑自訴人之前開指訴，遽認被告有其所指
    訴之詐欺犯行或使用詐術之事，此外，復查無其他積極證據足資證明被告有何詐
    欺之犯行，其犯罪尚不能證明，自應為無罪判決之諭知。
據上論斷，應依刑事訴訟法第三百零一條第一項前段、第三百四十三條，判決如主文
。
中      華      民      國      九十    年     十一     月     三十     日
                                  臺灣高雄地方法院刑事第一庭
                                      法  官    郭貞秀
右正本證明與原本無異。
如不服本判決，應於判決送達後十日內，向本院提出上訴狀。
                                  書  記  官    黃國忠
中    華    民    國      九十      年      十一      月      三十     日


司法院資訊處製作；財團法人民間司法改革基金會備份。
